臺灣高雄地方法院刑事判決
111年度訴字第286號
公  訴  人  臺灣高雄地方檢察署檢察官
被      告  李彥樺



指定辯護人  本院公設辯護人黃文德
上列被告因毒品危害防制條例案件，經檢察官提起公訴（110年
度偵字第17099號、第17100號），本院判決如下：
    主  文
李彥樺意圖販賣而持有第三級毒品，處有期徒刑貳年。緩刑伍年
，並應依執行檢察官之命令，向指定之政府機關、政府機構、行
政法人、社區或其他符合公益目的之機構或團體，提供捌拾小時
之義務勞務。緩刑期間付保護管束。
扣案如附表所示之物，均沒收。
其他被訴部分（即起訴書犯罪事實欄一㈠）無罪。  
    事  實
一、李彥樺明知經毒品危害防制條例第2條第2項第3款規定為第
    三級毒品之愷他命及「4-甲基甲基卡西酮」（Mephedrone）
    ，均係依法列管之毒品，依法不得意圖販賣而持有，仍基於
    意圖販賣而持有第三級毒品之犯意，於民國110年8月14日12
    時許，以持用之IPHONE X行動電話，接收綽號「鐵牛」、「
    小胖」等不詳男子來電指示，而經交付如附表編號1至3所示
    之愷他命及毒品咖啡包，擬供日後販賣而持有之。嗣李彥樺
    於同年月15日4時30分許，駕駛車牌號碼000-000普通重型機
    車，行經高雄市○○街000號前，因形跡可疑為警盤查。經員
    警徵得其同意後，執行搜索，當場在其隨身包包內扣得如附
    表所示之物而查獲。
二、案經高雄市政府警察局三民第二分局報告臺灣高雄地方檢察
    署檢察官偵查起訴。 　　
    理  由
壹、有罪部分
一、證據能力之判斷
    被告以外之人於審判外之陳述，雖不符前4條之規定，而經
    當事人於審判程序同意作為證據，法院審酌該言詞陳述或書
    面陳述作成時之情況，認為適當者，亦得為證據，刑事訴訟
    法第159條之5第1項定有明文。本判決所引各項傳聞證據，
    雖係被告以外之人審判外陳述，然均經當事人及辯護人於本
    院審判程序時同意作為證據，復審酌該等證據方法作成時並
    無違法不當或證明力明顯過低之瑕疵，依前開規定俱有證據
    能力。又所引之非供述證據，與本案均有關聯性，且查無違
    反法定程序取得之情，依刑事訴訟法第158條之4反面解釋，
    亦均有證據能力。
二、認定事實所憑證據及理由 
　　上開事實，業據被告李彥樺於偵查中及本院審理時坦承不諱
    （偵二卷第11頁至第15頁、本院卷第83頁），並有高雄市政
    府警察局三民第二分局指認犯罪嫌疑人紀錄表、真實姓名對
    照表、自願受搜索同意書、高雄市政府警察局三民第二分局
    搜索扣押筆錄、扣押物品目錄表、扣押物品收據、勘察採證
    同意書、手機通聯紀錄表、高雄市政府警察局三民第二分局
    查獲施用（持有）毒品案件經過情形紀錄表、被告手機鑑識
    分析結果、高雄市立凱旋醫院110年10月27日、111年1月18
    日濫用藥物成品檢驗鑑定書、扣押物品照片及現場蒐證照片
    在卷可參(警一卷第19頁至第49頁、第65頁至第71頁、偵一
    卷第29頁、第53頁、第63頁至第69頁、第105頁至第121頁）
    ，足認被告上開任意性自白與事實相符，堪予採信。又被告
    於偵查中供承：拿這些毒品的目的，是要依「鐵牛」、「小
    胖」指示，送貨給他人後，再收錢；我幫忙送貨每12小時可
    獲得新臺幣（下同）3,000元報酬等語（偵二卷第13頁），
    堪認被告持有上開扣案毒品係欲販賣牟利，其主觀上確有營
    利之意圖無訛。從而，本案事證明確，被告犯行足堪認定，
    應依法論科。
三、論罪科刑
　㈠所犯罪名
　⒈毒品危害防制條例第4條第1項至第4項規定「販賣毒品」罪之
    成立要件，僅限於「銷售賣出」之行為已完成，始足該當，
    業經司法院著有釋字第792號解釋。其解釋理由略謂：「販
    賣」一詞，根據當前各版本辭典所載，或解為出售物品，或
    解為購入物品再轉售，無論何者，所謂販賣之核心意義均在
    出售，而非單指購入物品之行為；從毒品條例第4條本身之
    體系著眼，販賣毒品罪，應在處罰「賣出」毒品，因而產生
    毒品危害之行為，蓋販賣須如此解釋，其嚴重程度始與上述
    製造或運輸毒品之危害相當；再就毒品條例整體體系觀之，
    該條例第4條第6項及第5條，分別定有「販賣毒品未遂罪」
    及「意圖販賣而持有毒品罪」；而就「單純購入而持有」毒
    品之犯罪態樣，本條例於第11條亦定有「持有毒品罪」之相
    應規範。亦即，立法者於衡量不同態樣之毒品犯罪行為，及
    所欲維護法益之重要性、防止侵害之可能性及事後矯正行為
    人之必要性後，於本條例第4條第1項至第4項、第6項、第5
    條及第11條，將販賣毒品、持有毒品之行為，建構出「販賣
    毒品既遂」、「販賣毒品未遂」、「意圖販賣而持有毒品」
    及「（單純）持有毒品」四種不同犯罪態樣之體系，並依行
    為人對該等犯罪所應負責任之程度，定其處罰。是依據前開
    規定所建構之體系，毒品條例第4條第1項至第4項所定之「
    販賣毒品既遂」，解釋上，應指銷售賣出之行為已完成者而
    言，不包含單純「購入」毒品的情形等旨。是雖以營利為目
    的，而購入毒品，倘未有「銷售」行為，尚無販賣之可言，
    自無涉販賣毒品既遂或未遂之問題。僅得依取得毒品時之主
    觀犯意區別，分別成立毒品條例第5條之意圖販賣而持有，
    或第11條（單純）持有毒品罪責（最高法院109年度台上字
    第4092號判決意旨參照）。觀諸本案被告固經扣得如附表編
    號1至3所示數額非少之毒品，然卷內除該等扣案物、檢驗報
    告及被告自白外，尚無其他對話內容或通訊監察譯文，足供
    認定被告與他人已有具體毒品交易之要約或合意，遑論有何
    實際銷售行為，是本件既存事證尚無從認定被告已著手於販
    賣毒品之犯行。而其持有上開毒品，主觀上有營利之意圖一
    節，業如前述，則被告本案之行為，自該當於意圖販賣而持
    有毒品罪之構成要件。是核被告所為，係犯毒品危害防制條
    例第5條第3項之意圖販賣而持有第三級毒品罪。
　⒉檢察官起訴之犯罪事實為裁判上一罪者，基於刑事訴訟法第2
    67條審判不可分之原則，及與此原則同一訴訟理論，始有所
    謂犯罪事實之一部擴張或犯罪事實之一部減縮，而應於理由
    內敍明就未起訴部分一併審判，或就起訴之一部不另為無罪
    、免訴或不受理判決之可言；設若起訴事實為屬單純一罪及
    實質上一罪者，法院在不變更起訴之犯罪事實之範圍內，自
    由認定事實，適用法律，則屬刑事訴訟法第300條變更起訴
    法條之範疇。經起訴之販賣毒品罪嫌，與判決認定意圖販賣
    而持有毒品罪，兩者有實質上一罪關係，自應適用刑事訴訟
    法第300條規定變更檢察官所引起訴法條，並說明其理由即
    足(最高法院刑事判決103年度台上字第852號判決意旨參照
    ）。本件起訴書犯罪事實欄一㈡部分，認被告「於110年8月1
    4日16時許，在高雄市○○○路00號全家便利超商外，以2,000
    元之價格，販賣第三級毒品愷他命1包毛重1.8公克予著深色
    外套之男子」等節。然就所載交易時間、地點、毒品種類、
    數量及價格，所憑證據僅有被告之自白，無足供佐證曾有相
    關交易磋商過程之對話紀錄或監聽譯文。扣案毒品亦至多能
    證明被告持有毒品之情狀，尚不足補強起訴書此部分所載之
    販賣毒品時間、地點、種類、價格及數量。被告之自白既不
    得作為有罪判決之唯一證據，依卷內既存事證自難認定被告
    所為已達著手於販賣毒品之犯行，遑論達既遂之程度。公訴
    意旨認被告此部分所為該當毒品危害防制條例第4條第3項之
    販賣第三級毒品罪嫌，容有誤會。惟因此部分本院認定之罪
    名與起訴之罪嫌有吸收犯之實質上一罪關係，並經本院當庭
    為權利告知（本院卷第49頁、第83頁），而無礙於被告防禦
    權之行使，爰依刑事訴訟法第300條規定，變更起訴法條予
    以審理。
　㈡刑之減輕事由　
  ⒈偵審自白部分
    犯第4條至第8條之罪於偵查及歷次審判中均自白者，減輕其
    刑，毒品危害防制條例第17條第2項定有明文。被告就本案
    犯行，於偵查及本院審理時均自白不諱，爰依毒品危害防制
    條例第17條第2項規定，減輕其刑。
  ⒉供出毒品來源部分
    犯毒品危害防制條例第4條至第8條、第10條或第11條之罪，
    供出毒品來源，因而查獲其他正犯或共犯者，減輕或免除其
    刑，同條例第17條第1項定有明文。是須被告翔實供出毒品
    來源之具體事證，因而使有偵查犯罪職權之公務員知悉而對
    之發動偵查，並因而查獲其他正犯或共犯，始能獲上述減輕
    或免除其刑之寬典。被告於警詢時固曾供稱其毒品來源為綽
    號「鐵牛」、「小胖」之男子，然經警方調閱相關資料追查
    後，尚未發現明確之犯罪證據，而未能因其供述查獲上游等
    節，有高雄市政府警察局三民第二分局111年6月21日函在卷
    可憑（本院卷第77頁），而與毒品危害防制條例第17條第1
    項之要件不符，被告自無此部分減免其刑事由之適用。
  ⒊自首部分
    對於未發覺之罪自首而受裁判者，得減輕其刑，刑法第62條
    前段定有明文。所謂「發覺」，乃指偵查機關知悉或有相當
    之依據合理懷疑犯罪行為人及犯罪事實而言。是自首之成立
    ，須行為人在偵查機關發覺其犯罪事實前，主動向偵查機關
    申告，並接受裁判為要件。於實質上一罪，如接續犯、繼續
    犯、加重結果犯、結合犯、吸收犯、常業犯或集合犯等，既
    非裁判上一罪，倘部分犯罪事實已先被發覺，即難認其主動
    供出其他部分事實仍有自首減輕其刑規定之適用（最高法院
    刑事大法庭108年度台上大字第3563號裁定意旨參照）。本
    案被告因駕駛機車行車忽快忽慢，為警攔查，並經員警徵得
    其同意後執行搜索，而當場發覺附表所示之物等節，有被告
    110年8月15日警詢筆錄在卷足稽（警一卷第3頁至第5頁）。
    是員警於執行搜索之際，即已察覺被告持有毒品之部分事實
    ，依上開說明，本案所涉意圖販賣而持有毒品犯行，自難認
    有自首之適用。且被告就員警第一時間詢問其扣案毒品「欲
    作何用？是否販賣毒品給不特定人吸食？」時，供稱：僅幫
    人代送，沒有販賣云云（警卷第6頁），是就所涉意圖販賣
    而持有毒品罪，尚無主動供出，接受裁判之情，與自首之要
    件有間，本案亦無此部分減輕其刑規定之適用。
　㈢量刑審酌
　　爰審酌被告漠視法令，以前開手法意圖販賣所持有之愷他命
    及毒品咖啡包，對國民身心健康及社會治安造成潛在性之危
    險。惟念被告就被訴犯行坦承不諱，犯後態度尚佳；兼衡其
    意圖販賣而持有之毒品之數量、本案之犯罪動機、手段、素
    行、於本院審理時自述大學畢業之智識程度、從事餐飲業及
    所陳家庭經濟生活狀況（本院卷第92頁）等一切情狀，量處
    如主文所示之刑。
  ㈣緩刑宣告
    被告未曾因故意犯罪受有期徒刑以上刑之宣告，有臺灣高等
    法院被告前案紀錄表在卷可憑，素行尚稱良好，犯後亦坦承
    犯行，深具悔意，信其經此刑之宣告後，應知警惕而無再犯
    之虞，本院審酌上情，認前開對其所宣告之刑，以暫不執行
    為當，爰依刑法第74條第1項第1款規定，宣告緩刑5年，以
    啟自新。另為修復被告犯行對法秩序之破壞，並使其能戒慎
    行為預防再犯，本院認除前開緩刑宣告外，尚有賦予被告一
    定負擔之必要，爰依刑法第74條第2項第5款規定，命被告應
    向檢察官指定之政府機關、政府機構、行政法人、社區，或
    其他符合公益目的之機構或團體，提供80小時之義務勞務。
    並依刑法第93條第1項第2款規定，為緩刑期間付保護管束之
    諭知，俾由執行機關予以適當督促，以觀後效。另依刑法第
    75條之1第1項第4款規定，違反上開緩刑負擔情節重大，足
    認原宣告之緩刑難收其預期效果，而有執行刑罰之必要者，
    得撤銷緩刑之宣告，附此敘明。
  ㈤沒收部分
  ⒈扣案毒品 
　　扣案如附表編號1所示白色結晶共26包，經送驗後均含愷他
    命成分；附表編號2所示透明毒品咖啡包共30包，經隨機抽
    驗其中6包；編號3所示白色毒品咖啡包共5包，經隨機抽驗
    其中3包鑑驗，均含第三級毒品Mephedrone成分，有上開高
    雄市立凱旋醫院110年10月27日、111年1月18日濫用藥物成
    品檢驗鑑定書在卷足參。觀諸附表編號2所示毒品咖啡包，
    均為透明塑膠袋包裝；編號3所示毒品咖啡包，則均為白色
    塑膠袋包裝，外表均印有短髮人臉圖樣及「想不到吧」之中
    文字。各咖啡包外觀封裝方式良好、一致，由外型觀察應係
    同一時間以一貫作業，利用機器一系列封裝，各包裝由形式
    觀察均一致，無從區分（警一卷第49頁），並據被告自承係
    一次取得之同一批毒品咖啡包，足認均屬違禁物，不問屬於
    犯人與否，均應依刑法第38條第1項規定，宣告沒收。各該
    包裝袋因與其上所殘留之毒品難以析離，且無析離之實益與
    必要，應與所盛裝之毒品併同處分，併予沒收；至於鑑識消
    耗部分，既已滅失，自無庸再予宣告沒收。
　⒉扣案供犯罪所用之物
　　犯第4條至第9條、第12條、第13條或第14條第1項、第2項之
    罪者，其供犯罪所用之物，不問屬於犯罪行為人與否，均沒
    收之，毒品危害防制條例第19條第1項定有明文。扣案如附
    表編號4所示行動電話1支，係被告實際持用，供其犯本案犯
    行所用之物，業據被告供承在卷（本院卷第50頁），應依毒
    品危害防制條例第19條第1項規定，宣告沒收。
貳、無罪部分
一、公訴意旨另以：被告於110年7月27日6時許，在高雄市○○區○
    ○○○路000號印象巴黎大樓對面停車場，以不詳之價格，販賣
    含有第三級毒品4-甲基甲基卡西酮成分之毒品咖啡包10包予
    真實姓名年籍均不詳之3名男子。因認被告此部分涉犯毒品
    危害防制條例第4條第3項之販賣第三級毒品罪嫌。
二、犯罪事實，應依證據認定之，無證據不得認定犯罪事實；又
    不能證明被告犯罪者，應諭知無罪之判決，刑事訴訟法第15
    4 條第2 項及第301 條第1 項分別定有明文。又檢察官就被
    告犯罪事實，應負舉證責任，並指出證明之方法，刑事訴訟
    法第161 條第1 項亦有明文。是檢察官對於起訴之犯罪事實
    ，應負提出證據及說服之實質舉證責任。倘其所提出之證據
    ，不足為被告有罪之積極證明，或其指出證明之方法，無從
    說服法院以形成被告有罪之心證，基於無罪推定之原則，自
    應為被告無罪判決之諭知。　　　　　　　　　
三、公訴意旨認被告涉有此部分犯嫌，係以被告自白、搜索扣押
    筆錄、扣押物品目錄表、扣押物品照片及高雄市立凱旋醫院
    濫用藥物成品檢驗鑑定書為據。被告就此部分固坦認犯行，
    然被告之自白不得作為有罪判決之唯一證據，仍應調查其他
    必要之證據，以察其是否與事實相符，業如前述。是縱被告
    曾於偵查中或本院審理時有如上之自白，仍須調查並提出其
    他足以補強該自白之證據，而不得在無相關補強證據之情況
    下，單憑被告之自白，逕論被告於罪。公訴意旨此部分所述
    交易時間、地點、毒品種類、數量及價格，所憑證據僅有被
    告之自白，全無足供佐證曾有相關交易磋商過程之對話紀錄
    或監聽譯文。且本案所扣得之毒品，經被告自承均係於110
    年8月14日取得，而依被告自述受指示前往交付毒品之模式
    及頻率，亦難認於110年8月15日扣得之毒品，與此部分經起
    訴110年7月27日之販賣毒品犯嫌有關，該等扣案物自難認屬
    被告自白之適格補強證據。
四、綜上所述，此部分犯行除被告自白外，並無適格之補強證據
    可佐，自難單憑被告之自白，而以販毒重罪相繩於被告。是
    本案檢察官對於所指被告此部分涉犯之販賣第三級毒品犯嫌
    ，舉證容有未足，所為訴訟上之證明，尚未達通常一般之人
    均不致有所懷疑，而得確信被告有公訴意旨所指犯行之程度
    ，揆諸首開說明，自應為被告無罪之諭知，以昭審慎。
據上論斷，應依刑事訴訟法第299條第1項前段、第300條、第301
條第1項前段，判決如主文。
本案經檢察官杜妍慧提起公訴，檢察官高嘉惠到庭執行職務。 
中　　華　　民　　國　　111 　年　　7 　　月　　21　　日
                  刑事第二庭  審判長法  官  吳佳頴
                                    法  官  林裕凱
                                    法  官  林于心
以上正本證明與原本無異。
如不服本判決應於收受送達後20日內向本院提出上訴書狀，並應
敘述具體理由；如未敘述上訴理由者，應於上訴期間屆滿後20日
內向本院補提理由書（均須按他造當事人之人數附繕本）「切勿
逕送上級法院」。
中　　華　　民　　國　　111 　年　　7 　　月　　21　　日
                                    書記官  莊琇晴
附錄本案論罪科刑法條：
毒品危害防制條例第5條第3項　
意圖販賣而持有第三級毒品者，處三年以上十年以下有期徒刑，得併科新臺幣三百萬元以下罰金。　　　　　　　　　　　　　附表：　
編號 扣案物名稱  數量 1 愷他命 26包（均含包裝袋。驗餘淨重共37.21公克） 2 含Mephedrone之透明毒品咖啡包 30包（均含包裝袋。抽驗6包之驗餘淨重共18.218公克） 3 含Mephedrone之白色毒品咖啡包 5包（均含包裝袋。抽驗3包之驗餘淨重共7.716公克） 4 IPHONE X行動電話（含SIM卡） 1支 
〈卷證索引〉
1 高雄市政府警察局三民第二分局高市警三二分偵字第11072714200號刑案偵查卷宗 警一卷  2 高雄市政府警察局三民第二分局高市警三二分偵字第11072714201號刑案偵查卷宗 警二卷 3 臺灣高雄地方檢察署110年度偵字第17099號卷 偵一卷 4 臺灣高雄地方檢察署110年度偵字第17110號卷 偵二卷 5 本院111年度訴字第286號卷 本院卷